臺灣新竹地方法院刑事判決　　　　　　　　　　　　　九十二年度訴字第五八九號
　　公　訴　人　臺灣新竹地方法院檢察署檢察官
　　被　　　告　丙○○○
　　指定辯護人　本院公設辯護人甲○○
右列被告因偽造有價證券等案件，經檢察官提起公訴（九十二年度偵字第一五四五號
），本院判決如左︰
    主  文
丙○○○共同連續意圖供行使之用而偽造有價證券，處有期徒刑參年捌月，如附表所
示之本票壹紙沒收。
    事  實
一、緣丙○○○前於民國八十四年間向丁○○借款新臺幣（下同）共五十萬元，約定
    為期一年，並於每月之十號給付利息八千元，丁○○因其屆期未清償借款而要求
    丙○○○開立本票以供借款擔保，詎丙○○○與真實姓名、年籍不詳之成年人竟
    共同意圖供行使之用，並基於概括之犯意聯絡及行為分擔，自八十五年八月三十
    一日不詳時間起至九十年八月三十一日不詳時間止，在不詳處所，由該真實姓名
    、年籍不詳之成年人，於每年之八月三十一日偽造發票人為鄒富正之本票共六紙
    ，並由丙○○○交給丁○○收執以供借款擔保，且期間每年均由丙○○○以交付
    真實姓名、年籍不詳之成年人偽造之新票一紙換回到期未兌現之舊票一紙的方式
    而行使之，嗣於九十一年九月九日不詳時間又以上揭方式，由真實姓名、年籍不
    詳之成年人偽造如附表所示之本票一紙，並由丙○○○於同年月十日在新竹縣橫
    山鄉大肚村不詳工地交付丁○○，嗣因丙○○○屆期仍未清償債務，且未依約支
    付九十一年十二月份以後之利息，丁○○遂於同年月八日八時許持附表所示偽造
    之本票，按票載之地址前往新竹縣竹東鎮○○路○段七十七巷二十八號鄒富正住
    處，向鄒富正追索前開票款，始悉上情。
二、案經鄒富正、丁○○訴請新竹縣警察局竹東分局報告臺灣新竹地方法院檢察署檢
    察官偵查起訴。
    理  由
一、本件起訴書所載犯罪事實關於「丙○○○基於為自己不法利益之概括犯意，連續
    於八十四年八月十三日、同年九月二十三日，在新竹縣橫山鄉大肚村某處工地，
    以其鄰居鄒富正開設建設公司、需要現金週轉之虛偽理由，分別向丁○○借款二
    十萬元及三十萬元，致使丁○○均信以為真而陷於錯誤，如數交付借款共五十萬
    元；丙○○○為取信於丁○○，復意圖供行使之用，將偽造之票號：ＣＨＮ00
    00000號、金額：五十萬元整之本票一張，於九十一年九月十日交付予丁○
    ○，以為前開借款之擔保，丙○○○因此獲得減免負擔對丁○○債務之財產上不
    法利益」之記載，業經蒞庭檢察官於本院九十三年一月八日審理程序時及以臺灣
    新竹地方法院檢察署檢察官九十二年度公訴蒞庭字第四五八九號補充理由書，縮
    減起訴法條為刑法第二百零一條，且因認起訴書所論列之詐欺罪與偽造有價證券
    罪有牽連犯裁判上一罪之關係，而不另為撤回起訴之表示，核先敘明。
二、訊據被告丙○○○固不否認明知系爭七紙本票均屬偽造，仍於右揭時地持以向被
    害人丁○○行使以供借款擔保等事實，惟辯稱略以：系爭本票均係黃哲東所偽造
    云云。
三、經查：
(一)、如附表所示之本票確屬偽造，且係由被告交付予被害人丁○○用以擔保借款債務
    乙節，業據被害人丁○○於警訊、偵查及本院審理時指訴，及證人鄒富正於警訊
    及偵查中證述綦詳，且被告亦自承：「系爭本票確實是我交給丁○○，我知道該
    本票不是鄒富正簽的」等語（本院卷第四六頁、第四八頁），此外，並有如附表
    所示之偽造本票一紙在卷可憑（一五四五號偵卷第十一頁），足認被告此部分自
    白應可採信，是被告行使偽造有價證券之犯行應堪認定。
(二)、至系爭本票究係由何人所偽造，依送鑑資料：「一、票號Ｎ0000000之本
    票乙張；其上伍拾萬元整字跡編為甲１類鑑定資料、鄒富正簽名及住址字跡編為
    甲２類鑑定資料。二、丙○○○庭寫字跡貳份、票號Ｎ0000000之本票乙
    張、簽帳單、匯款申請書、送貨單共十八張、記事本乙本；其上字跡編為乙類鑑
    定資料。三、丁○○庭寫字跡貳份；其上字跡編為丙類鑑定資料。四、鄒富正庭
    寫字跡貳份、取款憑條乙份、信用卡申請書乙份、印鑑卡申請書乙份、合約單乙
    份、臺灣企銀約定書乙份、中華電信行動電話申請書乙份；其上字跡編為丁類鑑
    定資料」。鑑定結果：「一、甲１、甲２類筆跡與丙、丁類筆跡不同。二、甲１
    、甲２類筆跡與乙類筆跡有部分筆劃特徵相似，惟依現有資料仍不足供確認」，
    有法務部調查局九十二年六月十一日調科貳字第○九二○○一七四一一○號鑑定
    通知書乙份附卷可參（一五四五號偵卷第四一頁），且經臺灣新竹地方法院檢察
    署補充書寫資料再次函請鑑定，惟「貴署囑託鑑定系爭本票（票號Ｎ00000
    00）上字跡與丙○○○、丁○○、鄒富正等人筆跡異同乙案，本局已於九十二
    年六月十一日以調科貳字第○九二○○一七四一一○號鑑定通知書函覆貴署，所
    補充之丁○○筆跡並不影響原鑑定結果」、「本案再次提供參對之丙○○○平日
    親書字樣中仍欠缺與系爭字跡相關筆劃者，故難確定」，亦有法務部調查局九十
    二年六月二十四日調科貳字第○九二○○一九二○八○號、九十二年七月十七日
    調科貳字第○九二○○二二八七五○號函二份附卷可憑（一五四五號偵卷第五二
    頁、第五三頁），可知扣案如附表所示本票上之書寫字跡雖與被告書寫字跡有部
    分筆劃特徵相似，惟尚難遽認為係被告所書寫，故系爭本票自不得因此即推認係
    被告所偽造。
(三)、又送鑑本票上署名鄒富正之指尖一枚因模糊不清、特徵點不足，無法比對，有內
    政部警政署刑事警察局九十二年三月六日刑紋字第○九二○○三五八四二號鑑驗
    書乙份在卷可稽（一五四五號偵卷第十五頁），足證扣案如附表所示之本票其上
    指印並無法透過科學儀器之鑑定判斷係何人所按捺，是亦不得依此為被告不利之
    認定。
(四)、再被告經測謊測試對於「(一)、其未開鄒富正之支票；(二)、其未刻鄒富正之印章，
    上述問題經測試呈情緒波動之反應，研判有說謊」（一五四五號偵卷第四四頁）
    ，雖被告未通過測謊測試，惟刑事訴訟採職權調查主義，鑑定報告祇為形成法院
    心證之資料，對於法院之審判並無拘束力，故待證事項雖經鑑定，法院仍應本於
    職權予以調查，以期發見事實之真相，不得僅以鑑定報告作為判決之唯一依據（
    最高法院五十七年度台上字第三三九九號判例）。鑑定人之鑑定，雖足為證據資
    料之一種，但鑑定報告顯有疑義時，審理事實之法院，仍應調查其他必要之證據
    ，以資認定，不得專憑不實不盡之鑑定報告，作為判決之唯一證據（最高法院四
    十年度台上字第七一號判例）。測謊鑑定，係依一般人在說謊時，會產生遲疑、
    緊張、恐懼、不安等心理波動現象，乃以科學方法，由鑑定人利用測謊儀器，將
    受測者之上開情緒波動反應情形加以紀錄，用以分析判斷受測者之供述是否違反
    其內心之真意而屬虛偽不實。故測謊鑑定，倘鑑定人具備專業之知識技能，復基
    於保障緘默權而事先獲得受測者之同意，所使用之測謊儀器及其測試之問題與方
    法又具專業可靠性時，該測謊結果，如就有利之供述，經鑑定人分析判斷有不實
    之情緒波動反應，依補強性法則，雖不得作為有罪判決之唯一證據，但非無證據
    能力，仍得供裁判之佐證，其證明力如何，事實審法院有自由判斷之職權；反之
    ，若其有利之供述，經鑑定並無任何虛偽供述之情緒波動反應，又無其他合法之
    積極證據足以證明該部分之犯罪事實時，即可印證其真實性，非不得為有利於受
    測者之認定（最高法院八十八年度台上字第二九三六號判決）。故測謊鑑定並非
    如指紋或ＤＮＡ鑑定之精確，因其係以測謊器紀錄受測者在回答問題之生理狀態
    諸如血壓、脈搏、呼吸等狀況，來判斷受測者是否說謊，即測謊鑑定可能因受測
    者斯時心神狀況、現場環境及外在氣氛等諸多因素致受測時無法排除各項影響因
    素單純作答，此問題迭經臨床討論在案，易言之，其正確性存有爭議，尚不足為
    被告犯罪或不利之認定依據，是以，被告前開測謊雖有情緒波動反應，惟基上說
    明，仍認該測謊鑑定不足為不利於被告之認定依據。
(五)、另被害人丁○○或證人鄒富正均未親身見聞被告偽造有價證券之經過，且被告亦
    堅詞否認有此部分之犯行，是依「罪證有疑，利於被告」之原則，自不得遽認被
    告有親自為偽造系爭七紙本票之行為，然被告自承：「因為錢給黃哲東用，他怕
    他老婆知道，所以才用鄒富正的名字，我也沒有告訴鄒富正，從八十四年到九十
    一年都是這種模式，如果是我自己開，我回去馬上開就好，為何每次交給他都要
    慢一、兩天，就是因為這個原故，一開始就明知道票不是鄒富正的還交給丁○○
    」等語（本院卷第四七頁、第四九頁），足認被告確實明知系爭本票七紙均非鄒
    富正所開立，而被害人丁○○借貸之對象既為被告，且由被告親自收執借款五十
    萬元，並於屆期未及清償後陸續交付系爭七紙本票以供擔保前揭借款債務，又自
    八十五年八月三十一日不詳時間起至九十一年九月九日不詳時間止，在不詳處所
    ，每年一次於該年之八月三十一日或九月九日前數日，於真實姓名、年籍不詳之
    成年人偽造本票後，迅即交付被害人丁○○而行使，彼此間顯具有犯意聯絡與行
    為分擔，足認被告雖未親自下手實施偽造有價證券之行為，惟因其與真實姓名、
    年籍不詳之成年人有共同之犯意聯絡及行為分擔，自不因此影響其偽造有價證券
    犯行之成立，綜上，本件事證明確，被告犯行洵堪認定，應依法論科。
四、核被告所為，係犯刑法第二百零一條第一項之偽造有價證券罪。被告與真實姓名
    、年籍不詳之成年人間有共同犯意聯絡及行為分擔，為共同正犯，而被告先後七
    次偽造有價證券犯行，時間緊接，犯罪構成要件相同，顯係基於概括犯意反覆為
    之，應依連續犯之規定論以一罪，並加重其刑，又被告與真實姓名、年籍不詳之
    成年人利用不知情之刻印章業者偽刻「鄒富正」之印章，為間接正犯；而偽造「
    鄒富正」之印章後加以蓋用「鄒富正」印文及偽造「鄒富正」署名之各行為，偽
    造印章應為偽造印文行為所吸收，該有價證券內所蓋之印文及署名，乃構成前開
    本票有價證券之一部，而所刻之印章，為偽造有價證券之階段行為，均應包括於
    偽造有價證券罪之內，並不生牽連或想像競合之問題（最高法院二十六年渝上字
    第一五五號、三十一年上字第八八號判例參照）。另被告於偽造有價證券後，復
    持以行使，其行使偽造有價證券之低度行為，為偽造有價證券之高度行為所吸收
    ，不另論罪。爰審酌被告與被害人間有金錢借貸往來，竟偽造鄒富正名義為發票
    人，蓄意推諉票款責任於鄒富正，惟該本票幸未流通於市面，尚未造成經濟重大
    危害，偽造行為次數、證人鄒富正所受之損害程度、迄未償還借款五十萬元，暨
    被告犯後坦承部分犯行之態度等一切情狀，量處如主文所示之刑。
五、如附表所示之偽造本票一紙，不問屬於被告與否，應依刑法第二百零五條之規定
    ，宣告沒收，至其餘六紙偽造之本票及偽造之「鄒富正」印章一枚，因未扣案且
    已滅失，未免將來執行之困難，爰不予宣告沒收，併此敘明。
六、據上論斷，應依刑事訴訟法第二百九十九條第一項前段，刑法第二十八條、第五
    十六條、第二百零一條第一項、第二百零五條，罰金罰鍰提高標準條例第一條前
    段，判決如主文。
本案經檢察官乙○○到庭執行職務。
中      華      民      國    九十三    年      一      月     二十     日
                              臺灣新竹地方法院刑事第二庭
                                  審判長法  官   王銘勇
                                        法  官   遲中慧
                                        法  官   楊數盈
右正本證明與原本無異。
如不服本判決，應於判決送達後十日內向本院提出上訴狀 (應附繕本)，上訴於臺灣
高等法院。
                                        書記官   沈藝珠
中      華      民      國    九十三    年      一      月     二十     日
附錄本案論罪科刑法條全文：
刑法第二百零一條：
意圖供行使之用，而偽造、變造公債票、公司股票或其他有價證券者，處三年以上十
年以下有期徒刑，得併科三千元以下罰金。
行使偽造、變造之公債票、公司股票或其他有價證券，或意圖供行使之用，而收集或
交付於人者，處一年以上七年以下有期徒刑，得併科三千元以下罰金。
附表：
┌──┬────────┬───┬────┬──────┬──────┐
│編號│票據號碼        │發票人│金額    │發票日      │到期日      │
├──┼────────┼───┼────┼──────┼──────┤
│一  │ＣＨ四三○一八二│鄒富正│五十萬元│９１０９１０│９２０４３０│
└──┴────────┴───┴────┴──────┴──────┘
